ACORDAO-COMPLETO-2442436

ACÓRDÃO 41/2021 ATA 1/2021 - SEGUNDA CÂMARA

VISTOS, relatados e discutidos estes autos em que se analisam atos de concessão de aposentadoria emitidos pela Universidade Federal de Minas Gerais.  
	ACORDAM os Ministros do Tribunal de Contas da União, reunidos em Sessão da 2ª Câmara, ante as razões expostas pelo Relator, e com fulcro nos incisos III e IX do art. 71 da Constituição Federal e nos arts. 1º, inciso V, e 39, inciso II, da Lei 8.443/1992, c/c o art. 259, inciso II, do Regimento Interno/TCU, em:
	9.1. considerar legais as concessões de aposentadoria aos Srs. Orlando Gomes de Aguiar Junior, Adneia Mota de Souza, Marisa Ribeiro Teixeira Duarte, Heloisa de Carvalho Torres, Job Vargas Ferreira da Rocha, Maria Aparecida de Souza Gerken, Simone de Fatima Barbosa Tofani, Lenora da Cunha Campos e Maria de Avelar Soares, concedendo registro aos atos correspondentes; 
	9.2. restituir os autos à Secretaria de Fiscalização de Pessoal, para realizar diligência junto à concedente, a fim de obter a discriminação de todos os cargos exercidos pela Sra. Iolanda Riberto Torres integrantes da carreira em que se deu a aposentadoria, bem como dos respectivos períodos e tempos de exercício, com vistas à averiguação dos requisitos constantes do art. 6º, inciso IV, da EC 41/2003.

Atos de concessão de aposentadoria emitidos pela Universidade Federal de Minas Gerais.

Segunda Câmara

Universidade Federal de Minas Gerais.

3. Interessados: Orlando Gomes de Aguiar Junior, Adneia Mota de Souza, Marisa Ribeiro Teixeira Duarte, Heloisa de Carvalho Torres, Iolanda Riberto Torres, Job Vargas Ferreira da Rocha, Maria Aparecida de Souza Gerken, Simone de Fatima Barbosa Tofani, Lenora da Cunha Campos e Maria de Avelar Soares.

13.1. Ministros presentes: Bruno Dantas (Presidente), Augusto Nardes, Aroldo Cedraz e Raimundo Carreiro.
13.2. Ministros-Substitutos presentes: Marcos Bemquerer Costa (Relator) e André Luís de Carvalho.

ACORDAO-COMPLETO-2532481

Acórdão 5485/2022 - Segunda Câmara

ACORDAO-COMPLETO-2476723

Acórdão 8323/2021 - Segunda Câmara

MARCOS BEMQUERER

Trata-se dos atos de concessão de aposentadoria emitidos pela Universidade Federal de Minas Gerais aos ex-servidores Orlando Gomes de Aguiar Junior, Adneia Mota de Souza, Marisa Ribeiro Teixeira Duarte, Heloisa de Carvalho Torres, Iolanda Riberto Torres, Job Vargas Ferreira da Rocha, Maria Aparecida de Souza Gerken, Simone de Fatima Barbosa Tofani, Lenora da Cunha Campos e Maria de Avelar Soares, submetidos à apreciação deste Tribunal para fins de registro, de acordo com o art. 71, inciso III, da Constituição Federal, por intermédio do Sistema e-Pessoal, na forma da Instrução Normativa TCU 78/2018.
2.	Em manifestações uniformes (peças 13 e 14) , a Secretaria de Fiscalização de Pessoal registra que não encontrou ilegalidade nos atos. Em consequência, propõe que eles sejam apreciados pela legalidade e que lhes seja concedido o respectivo registro. 
3. 	O Ministério Público junto ao TCU, representado pelo Procurador Júlio Marcelo de Oliveira (peça 15) , acolheu a proposta da Unidade Técnica, exceto quanto ao ato em favor de Iolanda Riberto Torres (peça 6) . O Parquet manifesta-se pela ilegalidade e negativa de registro ao ato dessa interessada, haja vista que ela não teria integralizado o tempo mínimo de dez anos na carreira e, por isso, não teria atendido ao requisito constante do art. 6º, inciso IV, da Emenda Constitucional 41/2003, nos termos do parecer abaixo transcrito: 
	"A aposentadoria de Iolanda Riberto Torres (peça 6) , no cargo de Bibliotecário-Documentalista, tem como fundamento legal o art. 6º da EC 41/2003, in verbis:
'Art. 6º Ressalvado o direito de opção à aposentadoria pelas normas estabelecidas pelo art. 40 da Constituição Federal ou pelas regras estabelecidas pelo art. 2º desta Emenda, o servidor da União, dos Estados, do Distrito Federal e dos Municípios, incluídas suas autarquias e fundações, que tenha ingressado no serviço público até a data de publicação desta Emenda poderá aposentar-se com proventos integrais, que corresponderão à totalidade da remuneração do servidor no cargo efetivo em que se der a aposentadoria, na forma da lei, quando, observadas as reduções de idade e tempo de contribuição contidas no § 5º do art. 40 da Constituição Federal, vier a preencher, cumulativamente, as seguintes condições:
I - sessenta anos de idade, se homem, e cinquenta e cinco anos de idade, se mulher;
II - trinta e cinco anos de contribuição, se homem, e trinta anos de contribuição, se mulher; 
III - vinte anos de efetivo exercício no serviço público; e
IV - dez anos de carreira e cinco anos de efetivo exercício no cargo em que se der a aposentadoria.'
De acordo com as informações lançadas no formulário e-Pessoal, a servidora ingressou no cargo em que se deu a aposentadoria em 28/10/2014, de forma que contava, na data da vigência da concessão, a partir de 31/10/2019, o total de 5 anos e 4 dias de tempo de carreira. 
Nota-se que a interessada não preenche o requisito constante do inciso IV do art. 6º da EC 41/2003, pois não conta com o mínimo de dez anos na carreira. 
Assim sendo, a sua concessão deve ser considerada ilegal e ter o registro negado por esta Corte de Contas. O ato em apreço foi encaminhado pelo controle interno em 6/10/2020, de modo que não houve o decurso do prazo de cinco anos previsto pelo Supremo Tribunal Federal, no âmbito do RE 636.553, para a apreciação de atos de natureza complexa, por parte do Tribunal de Contas da União. 
Com essas considerações, o Ministério Público Contas manifesta-se pela ilegalidade e negativa de registro do ato de aposentadoria em favor de Iolanda Riberto Torres (peça 6) e aquiesce à proposta da unidade técnica em relação às demais concessões."
	É o Relatório.

não há.

Procurador Júlio Marcelo de Oliveira.

PESSOAL. APOSENTADORIA. APARENTE INSUFICIÊNCIA DE TEMPO NA CARREIRA EM UM ATO. DETERMINAÇÃO DE DILIGÊNCIA AO ÓRGÃO INSTITUIDOR, PARA QUE INFORME OS CARGOS INTEGRANTES DA CARREIRA EXERCIDOS PELA INTERESSADA. LEGALIDADE E REGISTRO DOS DEMAIS ATOS.

APOSENTADORIA (APOS)

Secretaria de Fiscalização de Pessoal - Sefip.

Em apreciação os atos de concessão de aposentadoria emitidos pela Universidade Federal de Minas Gerais em benefício dos ex-servidores Orlando Gomes de Aguiar Junior, Adneia Mota de Souza, Marisa Ribeiro Teixeira Duarte, Heloisa de Carvalho Torres, Iolanda Riberto Torres, Job Vargas Ferreira da Rocha, Maria Aparecida de Souza Gerken, Simone de Fatima Barbosa Tofani, Lenora da Cunha Campos e Maria de Avelar Soares.  
2.	Submetidos os atos a críticas automatizadas, a Secretaria de Fiscalização de Pessoal - Sefip não detectou a existência de ilegalidades, razão pela qual se manifestou pela legalidade de todos eles, com os correspondentes registros.
3.	O Ministério Público junto ao TCU, representado pelo Procurador Júlio Marcelo de Oliveira (peça 15) , divergiu da proposta da Unidade Técnica quanto ao ato referente à Sra. Iolanda Riberto Torres (peça 6) , por constatar que a interessada não integralizou o tempo mínimo de dez anos na carreira e, assim, deixou de atender ao requisito constante do art. 6º, inciso IV, da EC 41/2003. 
4.	De acordo com o quadro-resumo de tempos de serviço/contribuição (peça 6, p. 4) , esta é a situação da Sra. Iolanda Riberto Torres: 
	Categoria do tempo
	Período
	Tempo
 (em dias) 

	1. Empresa privada/Outras certificações INSS
	01/12/1981 a 01/03/1985
	1.187

	2. Empresa privada/Outras certificações INSS
	04/03/1985 a 30/06/1993
	3.041

	3. Empresa privada/Outras certificações INSS
	01/11/1993 a 22/12/1994
	417

	4. Serviço público civil (Adm. Direta e Indireta) em cargo diferente ao da aposentadoria
	23/12/1994 a 27/10/2014
	7.249

	5. Tempo de carreira 
	23/12/1994 a 30/10/2019
	9.078

	6. Tempo no cargo em que se deu a aposentadoria 
	28/10/2014 a 30/10/2019 
	1.829

5.	Como acima se observa, o tempo de exercício no cargo em que se deu a aposentadoria não seria suficiente, por si só, para atender ao tempo de dez anos na carreira, exigido, para efeito de aposentadoria com proventos integrais, pelo art. 6º, inciso IV, da Emenda Constitucional 41/2003. A informação de que esse requisito teria sido atendido pela interessada, constante na linha 5, supra, não foi acompanhada da especificação de outro (s) cargo (s) integrante (s) da mesma carreira, cujo exercício foi computado, de modo a amparar a concessão.
6.	Nesse contexto, cabe ao Tribunal considerar legais as concessões de aposentadoria dos Srs. Orlando Gomes de Aguiar Junior, Adneia Mota de Souza, Marisa Ribeiro Teixeira Duarte, Heloisa de Carvalho Torres, Job Vargas Ferreira da Rocha, Maria Aparecida de Souza Gerken, Simone de Fatima Barbosa Tofani, Lenora da Cunha Campos e Maria de Avelar Soares, sobre as quais não paira controvérsia, concedendo-lhes registro.
7.		Adicionalmente, cabe restituir os autos à Secretaria de Fiscalização de Pessoal, com vistas à realização de diligência, a fim de obter, junto ao concedente, a discriminação de todos os cargos exercidos pela Sra. Iolanda Riberto Torres integrantes da carreira em que se deu a aposentadoria, bem como dos respectivos períodos e tempos de exercício.  
	Ante o exposto, manifesto-me por que seja adotada a deliberação que ora submeto a este Colegiado.
 	
TCU, Sala das Sessões, em 26 de janeiro de 2021.
MARCOS BEMQUERER C9OSTA
Relator